臺灣板橋地方法院交通事件裁定　　　　100年度交聲字第786號
原處分機關　交通部公路總局臺北區監理所
異　議　人
即受處分人　林進爵
上列異議人即受處分人因違反道路交通管理處罰條例事件，對交
通部公路總局臺北區監理所於民國100年2月23日所為之處分（原
處分案號：北監自裁字第40-C00000000號）聲明異議，本院裁定
如下：
    主  文
原處分撤銷。
    理  由
一、原處分意旨略以：異議人即受處分人林進爵於民國99年9月6
    日上午10時43分許，駕駛牌照號碼 2717-RF號自用小客車，
    在臺北縣新莊市（現改制為新北市新莊區○○○路207之6號
    前，因有汽車駕駛人駕駛汽車「肇事致人受傷，未等警方到
    場處理隨即離去」之違規事實，經臺北縣（現改制為新北市
    ）政府警察局於同年月7日以北縣警交大字第C00000000號舉
    發違反道路交通管理事件通知單（下稱舉發通知單）舉發之
    ，嗣經原處分機關即交通部公路總局臺北區監理所審查後，
    改以「汽車駕駛人駕駛汽車肇事致人受傷而逃逸」之違規事
    實，依道路交通管理處罰條例第62條第 4項規定，於100年2
    月23日以北監自裁字第40-C00000000號裁決書裁處其罰鍰新
    臺幣（下同）6,000元，吊銷駕駛執照，1年內不得考領駕駛
    執照等語。
二、異議意旨略以：異議人受原處分機關裁決之車禍案件尚未結
    案，請暫緩執行吊銷及罰鍰，為此具狀聲明異議等語。
三、按法院受理有關交通事件，準用刑事訴訟法之規定；其處理
    辦法，由司法院會同行政院定之；聲明異議事件之處理，除
    準用刑事訴訟法有關規定外，依本辦法之規定處理之，道路
    交通管理處罰條例第89條暨道路交通事件處理辦法第 3條分
    別定有明文。第按法院受理有關道路交通聲明異議事件，固
    準用刑事訴訟法規定，惟刑事訴訟係國家對特定人之特定事
    實，責由法院為確定具體刑罰權之存否而進行之程序，法院
    與被告乃係裁判者與被裁判者之關係，是刑事案件之本質係
    對人民之人身自由等基本權利予以限制甚至剝奪，國家乃設
    有刑事訴訟程序以保障人民基本權利，並以實體真實、法定
    程序與法和平性為其三大目的，對於具體刑罰權之存否，則
    以嚴格證明法則、傳聞法則等作為事實認定之基礎，並以嚴
    謹而慎重之正當法律程序確保實體正義；反觀行政裁決機關
    於道路交通違規事件對應受處分人所為之處罰，其法定性質
    既屬行政罰，道路交通違規事件之本質係屬行政事件，著毋
    庸疑，而就行政事件之事物本質言，其具有權力規制作用性
    高、案件反覆且頻繁發生、法益侵害性較小等重要特徵，故
    其司法救濟如一概以嚴謹而慎重之刑事訴訟程序為之，則與
    其本質尚有未盡相符之處，且「準用」雖係立法者之用法指
    示，然仍須以準用者與被準用者間，二者事物本質相同或相
    類似之部分，方有比附援引之基礎，是刑事訴訟法於證據章
    所定，舉如第154條之無罪推定原則、第158條之2至第158條
    之4證據排除法則、第159條第1項之傳聞法則及第164條以下
    之證據調查程序等，即與屬行政秩序罰之交通違規裁罰本質
    不符，應非法院受理有關道路交通聲明異議事件所得準用之
    ，合先敘明。
四、另按舉發通知單之製作乃警察或公路監理機關居於統治權之
    地位，告發特定用路人違反道路交通管理處罰條例之具體行
    為所作成之單方行政行為，而受舉發人收受舉發通知單後，
    除自行依期限履行該舉發通知單所科處之行政義務外，尚須
    遵期到案陳述或聽候裁決，此對受舉發人而言，舉發通知單
    無疑已對其產生一定之作為義務，倘未履行此到場義務者，
    裁決機關得逕行裁決，進而影響其實體權利（如據此決定罰
    鍰科處之額度等），是舉發通知單自屬行政程序法所明定之
    行政處分（即學理上所謂之「暫時性行政處分」），然舉發
    通知單雖屬行政處分，但對受舉發人之權利義務尚未生終局
    之效果，而須迨受舉發人自動履行該舉發通知單所科予之行
    政義務或裁決機關之裁決書作成後，受舉發人之權利義務受
    規制狀態始生終局而確定之法律效果；亦即裁決書作成後，
    原舉發通知單對受舉發人所產生之權利義務規制作用，即已
    被裁決書取而代之，此項裁決書乃係行政機關（即道路交通
    裁決機關）就行為人違反道路交通管理處罰條例所定行政法
    上義務之特定具體事件（即道路交通違規事實）所為之單方
    行政行為，且對外直接發生公法上之法律效果，是道路交通
    裁決機關所作成之裁決書，其所為之處罰既屬行政罰之一種
    ，且具有裁罰性行政處分之性質，則道路交通裁決機關對行
    為人之交通違規行為予以裁罰，依行政罰法第 1條規定，原
    則上即應適用行政罰法之規定。次按汽車駕駛人駕駛汽車肇
    事致人受傷或死亡者，應即採取救護措施及依規定處置，並
    通知警察機關處理，不得任意移動肇事汽車及現場痕跡證據
    ，違反者處3,000元以上9,000元以下罰鍰。但肇事致人受傷
    案件當事人均同意時，應將肇事汽車標繪後，移置不妨礙交
    通之處所。前項駕駛人肇事致人受傷而逃逸者，吊銷其駕駛
    執照，道路交通管理處罰條例第62條第3項、第4項前段各有
    明定。又汽車駕駛人，曾依本條例其他各條規定吊銷駕駛執
    照者，1年內不得考領駕駛執照，道路交通管理處罰條例第6
    7條第3項亦有明定。再一行為同時違犯刑法上及行政法上作
    為或不作為義務之規定，普通法院及行政機關固得各就該行
    為是否違反刑法上、行政法上作為或不作為義務，逕予審理
    、調查以認定事實，然按行政罰法第26條規定「一行為同時
    觸犯刑事法律及違反行政法上義務規定者，依刑事法律處罰
    之。但其行為應處以其他種類行政罰或得沒入之物而未經法
    院宣告沒收者，亦得裁處之。前項行為如經不起訴處分或為
    無罪、免訴、不受理、不付審理之裁判確定者，得依違反行
    政法上義務規定裁處之」，此即揭示「刑罰優先」及「一行
    為不二罰」之原則，考諸行政罰法第26條之立法目的，無非
    以行為人一行為同時觸犯刑事法律及違反行政法上之義務規
    定時，由於刑罰與行政罰同屬對不法行為之制裁，而刑罰多
    屬對人身等自由之限制，懲罰作用較強，影響人民基本權利
    較鉅，故依刑事法律處罰多已足令行為人心生警惕，殊無一
    行為兩罰，而再處以同種類行政罰之必要，是汽車駕駛人駕
    駛汽車肇事，致人受傷或死亡而逃逸，如同時觸犯刑法第18
    5條之4之肇事逃逸罪者，道路交通裁決機關除依上開行政罰
    法第26條第 1項後段規定，得另處以其他種類之行政罰外，
    依同條項前段規定，本不得再科處罰鍰，而應將該駕駛人所
    涉之刑事責任，依道路交通管理處罰條例第10條等規定，移
    送司法機關處理，其後除非有行政罰法第26條第 2項所定業
    經不起訴處分確定等事由外，自不得另裁處行為人罰鍰。至
    罰鍰以外之沒入或其他種類行政罰，因兼具維護公共秩序之
    作用，為達行政目的，行政機關仍得併予裁處。依上規定與
    說明，關於行政罰與刑罰之區別，我國現行法制係認二者處
    罰目的與本質並無不同，僅為處罰程度之輕重有別。是以，
    對行為人之同一行為，因同時違反刑事法律及行政法上義務
    ，而應受刑罰制裁與行政裁罰時，由於單一制裁即可達成處
    罰之目的，若併科以刑罰及行政罰予同一行為，勢將逾越行
    為人就該行為所應受處罰之必要程度，非僅違反憲法第23條
    所揭櫫之「比例原則」，且國家單一統治權下之裁罰權於第
    一次行使後，倘允其再度發動而行使之，無疑對法律秩序之
    安定已生不良影響，違反人民對法之信賴，更悖離現代法治
    國家之要求，而行政罰法第26條既已明文揭櫫「刑罰優先」
    原則，且刑事處罰程序較諸行政裁罰程序更為嚴謹慎重，事
    實認定亦以證據嚴格證明為原則，並採用蓋然之確實心證度
    ，則一行為依刑事法律處罰，應已足達到制裁之目的，自不
    得再處以行政罰中具有同一制裁目的之處罰種類。申言之，
    行政罰法第26條第 1項明定對於一行為同時觸犯刑事法律及
    違反行政法上義務規定者，依刑事法律處罰之，是行政機關
    對於因同一行為而觸犯刑事法律及違反行政法上義務之行為
    人，應依行政罰法第32條第 1項規定，將行為人涉及刑事法
    律部分移送該管司法機關（包括法院及檢察署）。至案件經
    移送司法機關後，其處理情形大致有二，一為檢察官偵查後
    ，認其犯罪嫌疑重大，依法向法院提起公訴（或依與起訴具
    同一效力之聲請簡易處刑程序向法院聲請簡易判決處刑），
    經法院依刑事法律判處其罪刑而施以處罰確定，此時應適用
    行政罰法第26條第 1項規定，除該受刑事處罰之同一行為應
    處以其他種類行政罰或得沒入之物而未經法院宣告沒收，行
    政機關得併予裁罰外，不得對行為人之同一行為再為行政裁
    罰處分；另一則係該行為經移送司法機關後，由檢察官為不
    起訴處分或法院為無罪、免訴、不受理、不付審理（少年事
    件）之裁判確定，行政機關於此對該行為再予裁處，即無一
    事二罰之疑慮，自得依違反行政法上義務之規定裁處，亦即
    行政機關對於曾經移送司法機關之案件，倘符合行政裁罰之
    要件，則自不起訴處分或無罪、免訴、不受理、不付審理之
    裁判確定日起，仍具有該案件之行政裁罰權，而得依違反行
    政法上義務規定進行裁處（行政罰法第27條第 3項參照）。
    復按行政程序法第92條規定「本法所稱行政處分，係指行政
    機關就公法上具體事件所為之決定或其他公權力措施而對外
    直接發生法律效果之單方行政行為」，是道路交通裁決機關
    對行為人之道路交通違規事件予以裁罰時，苟道路交通裁決
    機關作成行政裁罰處分所據之事實關係，仍屬於尚未具體、
    明確之狀態，此行政處分即具有處分內容之事實關係不明確
    之瑕疵，而依此瑕疵之程度與態樣，若非屬行政程序法第11
    1條各款所定之無效行政處分情形，又非屬同法第114條所定
    得補正之行政處分，亦不具同法第 117條所定不得撤銷之事
    由，則該違法行政處分自足以構成應予撤銷之原因。
五、經查：
(一)異議人林進爵於99年9月6日上午10時43分許，駕駛牌照號碼
    2717-RF 號自用小客車，在臺北縣新莊市○○路207之6號前
    ，與劉耀倫所騎乘之牌照號碼 K6F-038號普通重型機車發生
    擦撞，致劉耀倫人車倒地受傷，異議人因有汽車駕駛人駕駛
    汽車「肇事致人受傷，未等警方到場處理隨即離去」之違規
    事實，經臺北縣政府警察局於同年月7日以北縣警交大字第C
    00000000號舉發通知單舉發之，嗣經原處分機關審查後，改
    以「汽車駕駛人駕駛汽車肇事致人受傷而逃逸」之違規事由
    ，依道路交通管理處罰條例第62條第4項規定，於100年2月2
    3日以北監自裁字第40-C00000000號裁決書裁處其罰鍰6,000
    元，吊銷駕駛執照，1 年內不得考領駕駛執照等情，有前開
    舉發通知單、裁決書及送達證書、陳述書、新北市政府警察
    局新莊分局100年3月30日新北警新交字第1000016517號函文
    及所附資料等件在卷可稽，異議人對此亦未爭執，又異議人
    於前開時、地所為之同一駕車肇事逃逸行為，經臺北縣政府
    警察局新莊分局移請偵辦後，業經臺灣板橋地方法院檢察署
    檢察官於100年4月19日以100年度調偵字第197號案件提起公
    訴，現繫屬本院以100年度交訴字第169號案件審理中乙節，
    則有前揭起訴書、臺灣高等法院被告前案紀錄表等件在卷可
    憑，而原處分機關作成本件裁決書之時間為100年2月23日已
    如前述，足徵原處分機關係於上開同一案件尚處於偵查程序
    中即為裁決，是揆諸上揭說明，本件異議人與國家之刑事法
    律處罰關係既尚未終局確定，原處分機關即對異議人同一肇
    事逃逸之行為逕為罰鍰之裁處，實有令異議人因同一行為同
    時受刑事處罰與行政裁罰之危險，而與行政罰法第26條規定
    未合，難認允當，應予撤銷。
(二)刑法第185條之4之肇事致人死傷而逃逸罪，固不以行為人對
    於事故之發生應負過失責任為必要，但仍以行為人對於事故
    之發生非出於故意為前提。蓋所謂駕駛動力交通工具肇事，
    依據文義，係指「發生交通事故」、「發生車禍」而言，應
    屬「意外」之情形，若蓄意運用車輛以為殺人或傷害人之犯
    罪工具，即應成立殺人或傷害罪，不應稱為駕駛動力交通工
    具肇事。此觀該條之立法理由，係為「維護交通安全，加強
    救護，減少被害人之死傷，促使駕駛人於肇事後，能對被害
    人即時救護，特增設本條，關於肇事致人死傷而逃逸之處罰
    規定」，可知確保交通秩序之維護，減少被害人之傷亡，以
    促進交通之安全，方為本條立法之目的，故其適用上應限於
    車禍肇事之交通案件，亦即惟有以行為人非因故意，駕駛動
    力交通工具肇事，並於肇事後，對於被害人不施加救護而逃
    逸，始克成立，如係故意以汽車作為殺人或傷害人之工具，
    立法者本無對於行為人於故意殺人或傷人後，仍留現場對於
    被害人為即時救護之期待，縱行為人嗣後駕車逃離現場，亦
    僅能論以殺人或傷害之罪責，尚難以侵害社會法益之公共危
    險罪相繩，最高法院92年度臺上字第1102號判決意旨可資覆
    按，而道路交通管理處罰條例第62條第3項、第4項既與刑法
    第185條之4所定之構成要件相同，自宜為同一之解釋。查異
    議人與劉耀倫於前揭時、地，雖有駕車發生擦撞，且劉耀倫
    之身體因此受有傷害，異議人則駕車自現場逃逸之情事已如
    上述，然觀諸卷附證人劉耀倫於99年9月6日之警詢筆錄所載
    「（問：你如何確定肇事者為林進爵？）因為於肇事前，我
    有與他當面對話，有目睹肇事者面貌」、「（問：肇事經過
    情形為何？請詳述）對方 2717-RF自小客車與我同樣由新樹
    路往樹林方向行駛，對方一開始在我前方，他靠右行駛，我
    於他的左方超車，對方卻加速向左行駛，我減速並鳴按喇叭
    ，對方先搖下車窗罵我（叭三小），然後我回他（開車這樣
    開，我為什麼不能叭），對方又說（我聽你在放屁，幹），
    我回他說（幹您老師）之後我騎車往前離開，然後對方就撞
    我右側車身，這是第一次撞擊，我並沒有倒地，然後我又跟
    對方爆發口角，我詢問對方（你是否蓄意撞我），對方就回
    答我（對，我就是要撞你），然後我騎車在他前方，對方就
    從後方加速撞我機車的右後方車身，這是對方第二次撞我，
    這次我就遭撞倒地，被我的機車壓傷我的左腳」等語，則異
    議人是否蓄意利用車輛以為傷害人之工具，其所為是否合致
    道路交通管理處罰條例第62條第3項、第4項所定駕駛汽車肇
    事致人受傷之構成要件，揆諸上開說明，容非無疑，原處分
    機關對此亦未提出充足事證，供為認定異議人確有前開違反
    行政法上義務之事實存在，自難謂原處分機關對於異議人如
    上交通違規行為所擔負之證明義務已屬完備，況異議人上揭
    同一行為所涉之刑事責任，在檢察官偵查終結前，對原處分
    機關言，異議人同一行為是否違反行政法上之義務規定，事
    實關係仍非具體、明確，是原處分機關認異議人有「汽車駕
    駛人駕駛汽車肇事致人受傷而逃逸」之違規情事，依道路交
    通管理處罰條例第62條第4項逕予裁處吊銷駕駛執照，1年內
    不得考領駕駛執照，於法尚難謂合，自應予以撤銷。
六、綜上所述，原處分機關逕依道路交通管理處罰條例第62條第
    4 項規定，裁處異議人罰鍰6,000元，吊銷駕駛執照，1年內
    不得考領駕駛執照之處分，於法均有不合，是異議人之聲明
    異議非無理由，本院自應將原處分撤銷，以資適法。至原處
    分機關得否依道路交通管理處罰條例相關規定，對異議人前
    揭同一行為再予裁罰，宜俟異議人同一行為之刑事責任，經
    司法機關有最終確定結果後，另行依法為妥適處理，併此指
    明。
七、據上論斷，應依道路交通管理處罰條例第87條第 2項、第89
    條，道路交通事件處理辦法第19條前段，裁定如主文。
中    華    民    國   100    年    7     月    13    日
                  刑事第十七庭  法  官  劉正偉
上列正本證明與原本無異。
如不服本裁定，應於裁定送達後五日內敘明抗告理由，向本院提
出抗告狀。
                                書記官  楊雅芳
中    華    民    國   100    年    7     月    13    日